【裁判字號】    90,訴,322
【裁判日期】    900829
【裁判案由】    公共危險等
【裁判全文】
臺灣基隆地方法院刑事判決                            九十年度訴字第三二二號
    公  訴  人  臺灣基隆地方法院檢察署檢察官
    被      告  乙○○
    指定辯護人  本院公設辯護人  丙○○
右列被告因公共危險等案件，經檢察官提起公訴（九十年度偵字第一七二三號），本
院判決如左︰
    主  文
乙○○放火燒燬他人所有之門板通氣孔及塑膠帆布，致生公共危險，處有期徒刑壹年
陸月，扣案之沙拉油桶壹個沒收。又以加害生命之事，恐嚇他人致生危害於安全，處
有期徒刑捌月，扣案之水果刀壹把沒收。應執行有期徒刑貳年，扣案之沙拉油桶壹個
及水果刀壹把均沒收。
    事  實
一、乙○○與丁○○原係同居之男女朋友，並育有一女，其因懷疑丁○○與之分手係
    肇因於甲○○，在心生怨忿下，竟基於放火燒燬他人所有物之故意，於民國九十
    年四月十八日晚間十一時許，酒後（未達精神耗弱）騎乘丁○○所有之車牌號碼
    ＱＷＩ—７２０號輕型機車，攜帶其所有盛裝九五無鉛汽油約二公升之沙拉油桶
    一個，前往甲○○於臺北縣瑞芳鎮○○路○段四八、四八之一號處開設之「老埔
    頭」餐廳後方防火巷（兩側均有出口），先將汽油潑灑在防火巷靠近餐廳後門之
    地面及洗手間門板上（起訴書誤載為餐廳「內」洗手間門板上），隨後持打火機
    點燃縱火後逃逸，造成該二處洗手間門板通氣孔及鄰近覆蓋鐵椅之塑膠帆布遭燒
    燬（均非屬住宅、建築物或公眾運輸工具），並有延燒隔鄰住戶之可能而致生公
    共危險，幸經甲○○之弟戊○○發現，及時將火勢撲滅，嗣為警在現場尋獲扣得
    上開沙拉油桶一個。另乙○○於同年月二十日下午，以探視女兒為由，邀約丁○○在基隆市和平島公園見面，甲○○因恐乙○○不利於丁○○，遂事先向臺北縣
    警察局瑞芳分局瑞芳派出所報案請求派員到場協助，嗣於當日下午四時五十五分
    許，甲○○見乙○○騎車至和平島公園時，隨即上前拉扯乙○○胸前衣服並表示
    有話一起去找警察講，乙○○則徒手推開甲○○，並轉身自其機車座墊下置物箱
    內取出其所有之水果刀一把，以作勢欲刺向甲○○腹部之加害生命舉動，使甲○○心生畏懼致生危害於安全，嗣二人於互相拉扯之際，乙○○為在場埋伏員警所
    制伏，並扣得其所有之水果刀一把。
二、案經甲○○告訴（放火燒燬部分）暨臺北縣警察局瑞芳分局報告臺灣基隆地方法
    院檢察署檢察官偵查起訴。
    理  由
一、訊據被告乙○○矢口否認涉有何放火及殺人未遂等犯行，辯稱伊當天是要去被害
    人甲○○住處探視女兒，敲門無人回應，正要騎車離去之際，發現機車沒油無法
    發動，就隨手在地上撿拾一沙拉油桶，搭計程車去鄰近加油站買油，回到現場要
    將油加入機車油箱時，不小心將沙拉油桶及機車鑰匙掉落地上，因為防火巷很暗
    ，伊便拿打火機照明要找機車鑰匙，結果不小心引燃地面汽油，一時緊張就離開
    現場；另在基隆市和平島公園並無意殺害被害人，機車置物箱內之水果刀是先前
    自家中取出使用忘記放回去，因為看到警察衝過來，就拿刀刺自己想自殺給女友
    丁○○看云云。經查：
  (一)按刑法第十九條第二項所稱精神耗弱，係指行為時之精神，對外界事物之判斷能
    力，較普通人之平均程度，顯然減退而言，與全無意識能力之心神喪失情形不同
    。又飲酒至醉，陷於精神耗弱，原為一時之精神狀態，非若精神病患之有持續性
    ，故事後判斷行為人於行為時是否在酒醉精神耗弱中，無從如對一般精神病患得
    就其生理、精神等狀況為鑑定，因而法院綜合行為人行為時各種主客觀情形為合
    理推斷，自非法所不許（最高法院八十年度臺上字第三五一一號判決意旨參照）
    。查被告於九十年四月十八日夜間飲酒後仍可自家中騎機車前往被害人餐廳處，
    且自其案發後仍可清楚記憶當時發生之諸多細節以觀，堪認其意識仍相當清楚，
    案發當時應無陷於心神喪失或精神耗弱之境況，合先敘明。
  (二)右揭被告放火燒燬被害人所有之洗手間門板通氣孔及塑膠帆布等物之事實，業據
    證人戊○○於偵查及本院調查中證稱案發當時彼正要出來炒菜，看到一名男子在
    案發現場走來走去，然後突然就看到火花冒出，該名男子就跑離現場，現場地面
    之油漬是波灑痕跡，不像是不小心噴灑出來的樣子（臺灣基隆地方法院檢察署九
    十年度偵字第一七二三號偵查卷第二五頁反面、本院九十年六月十八日訊問筆錄
    均參照）等情明確，復有案發後警方拍攝之現場照片四張存卷可佐。被告雖辯稱
    當時係因尋找掉落地上之機車鑰匙，不小心將打火機掉落地面而引燃火勢，然被
    告初於警訊及偵查中供稱當時係因要點煙來抽，不小心將打火機掉在沙拉油桶上
    而引燃火勢（上開偵查卷第五頁參照），且於警訊中供稱係先拿沙拉油桶去加油
    站買汽油後才騎車前往被害人餐廳處，核與本院調查中之供述情節已顯有歧異；
    且被告若非蓄意縱火，而係前往探視女兒，何以不到餐廳前門敲門，反而前往陰
    暗防火巷內後門？且以汽油此等易燃物品，若以火點燃，極易迅速延燒鄰近其他
    物品，致生公共危險，應為一般人所可預見，被告身為具有基本社會常識之成年
    人，焉有明知汽油桶掉落致汽油潑灑地面，僅為找尋鑰匙而不顧危險仍持打火機
    照明？足認被告此部分之辯解殊違常理，尚無可採。
  (三)另案發火災現場係位於臺北縣瑞芳鎮○○路○段四八、四八之一號處，該處係雙
    併五層樓式公寓，一樓係被害人開設之「老埔頭」餐廳，被告縱火處係餐廳後方
    防火巷，寬約二公尺，可容機車駛入，旁有大型冰櫃一座及木質蒸籠、鐵椅等物
    ，洗手間二扇門板上之通氣孔及覆蓋鐵椅之塑膠帆布均遭燒燬，有明顯焦黑炭化
    痕跡，當時延燒範圍係自餐廳後門（現場照片所示白鐵材質門）至塑膠帆布處，
    長約十公尺，業經本院於九十年七月十日勘驗現場查證明確，製有勘驗筆錄及照
    片十五張附卷可佐，則若被告於本院調查中自稱係不小心將打火機掉落地面而引
    燃火勢之情屬實，何以被告引燃火勢之際即為證人戊○○發現，而猶可延燒達十
    公尺之遠？且被告若係不小心引燃火勢，於發現火勢延燒之際，理應大聲呼救或
    報警處理，何以竟迅速逃離現場而置鄰近住宅陷於危險而不顧？諸此足認被告應
    係蓄意放火燒燬被害人所有之上開物品以圖泄憤甚明。又被告放火燒燬前揭物品
    之地點，係雙併公寓後方防火巷，附近有冰櫃、蒸籠等易燃物品，該處附近即有
    住宅、人口稠密，亦有前揭照片可稽，稍有不慎即有延燒之可能，是被告燒燬前
    揭物品，顯已致生公共危險至明。
  (四)次按刑法第三百零五條之恐嚇危害安全罪，係以行為人客觀上將其加害生命、身
    體、自由、名譽與財產等事項，通知他人即為已足，至行為人主觀上是否真有實
    現加害之意圖或決心，則與本罪之成立無關。至於恐嚇之方法，不限於言語或文
    字，若以實際行為或舉動彰顯前開不法之惡害通知，如因此使他人心生畏懼，仍
    足當之。經查被害人甲○○指訴被告當時手持水果刀作勢欲刺向彼腹部，核與證
    人丁○○、到場處理之臺北縣警察局瑞芳分局瑞芳派出所員警陳峰民、翁新穎於
    本院調查中之證述情節（本院九十年六月一日訊問筆錄參照）相符，衡諸刀械足
    以對人之生命、身體構成嚴重威脅，此為一般人及被告所明知，被告猶持之對被
    害人作勢揮舞，其行動自足以使被害人心生畏懼，是以被告上開言語及其具體行
    動確已彰顯欲恐嚇被害人之意圖，且因此造成被害人心生畏懼，其有恐嚇被害人
    致生危害於安全之故意甚明。被告雖以其持刀係欲自殺給其同居女友丁○○看，
    該把刀係先前從家中拿出來削水果給女兒吃，之後忘記放回去等語置辯，然被告
    係看到員警上前始持刀作勢欲刺向自己，有前揭證人陳峰民、翁新穎之證述可參
    ，且被告於本院調查中二度自承因心想被害人會打伊，才帶刀子防身（本院九十
    年五月二十一日、六月十八日訊問筆錄均參照），證人即被告之女林凱薇亦證稱
    水果刀都是從家裡帶出來等語（本院九十年六月十八日訊問筆錄參照），足認被
    告有持刀恐嚇被害人之故意甚明，是其此部分之辯解，委無可採。
  (五)此外，復有卷附臺北縣警察局瑞芳分局九十年七月四日瑞警刑字第一○三七一
    號函檢送之報案紀錄、勤務分配表等文件，及扣案之水果刀一把及沙拉油桶一個
    可資為證，事證明確，被告犯行堪可認定，應依法論科。
二、按刑法關於犯罪之故意，係採希望主義。直接故意，須行為人對於構成犯罪之事
    實具備明知及有意使其發生之兩個要件；間接故意，須行為人對於構成犯罪之事
    實預見其發生，且其發生不違背行為人本意始能成立。而行為人有無犯罪之故意
    ，乃個人內在之心理狀態，惟有從行為人之外在表徵及其行為時之客觀情況，依
    經驗法則審慎判斷，方能發現真實（最高法院八十八年度臺上字第一四二一號判
    決意旨參照）。又法院諭知被告科刑之判決，得就起訴之犯罪事實，變更檢察官
    所引應適用之法條，刑事訴訟法第二百六十八條、第三百條分別定有明文。因之
    ，法院之審判固應以起訴之犯罪事實為範圍，但法院於不妨害事實同一之範圍內
    ，仍得自由認定事實，適用法律，科以刑罰，而所謂事實同一，非謂罪名同一，
    即起訴書上所指之罪名，對於審判上無拘束之效力，祇須事實同一，即可將檢察
    官所認定之罪名予以變更，而事實同一，亦非指全部事實均須一致，祇須其基本
    事實相同，即無礙其犯罪事實之同一性（最高法院八十三年度臺非字第六九號判
    決意旨參照）。經查：
  (一)被告係在餐廳外之防火巷（非死巷）引燃火勢，而非在被害人開設之餐廳內，且
    洗手間出入口係設於屋外防火巷，業經本院勘驗現場屬實，公訴意旨認被告將汽
    油潑灑在「餐廳內」廁所門板上而縱火，核與事實不符，尚有未洽。又查，被告
    於案發時係將汽油潑灑於地面，並未刻意潑灑於附近大型冰櫃及木質蒸籠等易燃
    物品，則被告若有意放火燒燬該住宅，在起初無人發現或阻止下，自可潑灑汽油
    於其他易燃物品使之延燒屋內，茲被告並無上述行徑，僅係在防火巷地面及門板
    引燃火勢致燒燬門板通氣孔及塑膠帆布等物，且觀諸卷附現場照片，除洗手間門
    板通氣孔及塑膠帆布遭燒燬外，該住宅之牆面、樑柱等建築物構造均未有損傷，
    餐廳內財物亦無損失，而現場地上汽油潑灑面積不是很大片，業據被害人自承明
    確（本院九十年六月一日訊問筆錄參照），顯見被告上開舉動應係在內心怨忿下
    之泄憤行為，其無放火燒燬住宅、建築物之犯意，應可認定，是被告於被害人餐
    廳外防火巷放火燒燬被害人所有之物，致生公共危險，核其所為，應係犯刑法第
    一百七十五條第一項放火燒燬住宅以外他人所有物罪，公訴意旨論以同法第一百
    七十三條第一項之放火燒燬現供人使用住宅罪，容有誤會，惟因基本社會事實同
    一，起訴法條應予變更。
  (二)按殺人未遂罪之成立，須於實施殺害時，即具有使人喪失生命之故意，至於有無
    持兇器、受傷處所是否致命部位及傷痕之多寡、輕重如何，雖非不可藉為認定殺
    意之參考，但除人犯已自白具有殺意之情形外，仍應參酌加害事故發生之動機、
    背景、涉案當事人有無具體嫌怨，暨該嫌怨依社會一般生活經驗是否足啟戕害生
    命之主觀犯意等全盤事實，在不違背罪疑惟輕法則與證據裁判主義之前提下審慎
    認定，要難遽以傷及致命部位之客觀結果，逕為最不利於犯罪嫌疑人之推定（最
    高法院十八年度上字第一三○九號、十九年度上字第七一八號、四十七年度臺上
    字第一三六四號判例意旨均參照），亦不能在缺乏其他積極證據相佐下，僅以行
    為人手持兇器作勢欲加害被害人之客觀行為，即認行為人有殺人之故意。訊據被
    告堅詞否認有何殺人故意，辯稱係因被害人對伊叫罵，並出手拉扯衣服，伊因一
    時氣憤才拿出機車置物箱內水果刀，但只是想拿刀嚇唬被害人而已，而自證人陳
    峰民證稱九十年四月二十日當天下午到達和平島公園後，看到被告騎機車下來，
    被害人走過去就拉住被告的胸前衣服，說有帶警察來，有話一起去找警察講，二
    個人就開始發生口角，被告說要死大家一起死，就推被害人一把，並從機車置物
    箱內拿出一把水果刀，二人互相叫罵，被告持刀刺向甲○○腹部，但沒有刺到；
    證人翁新穎則證稱被告當時表示伊是要自殺，無意傷害別人（本院九十年六月一
    日訊問筆錄參照）等情，足見案發當時係被害人先對被告尋釁，佐以被害人於本
    院調查中陳稱被告當時可能是要持刀恫嚇，並不是真正想殺人（本院九十年七月
    十二日訊問筆錄參照）等語，且衡諸被告與被害人間並無深仇大恨，業據彼等自
    承在卷，本院認被告應係以持刀作勢之舉動，遂行恐嚇之行為。至被害人雖指訴
    被告當時曾口出「給你死」之語，然此為被告堅決否認，況依一般社會常情及案
    發當時情勢，縱被告案發當時曾口出「給你死」之語，應僅是憤怒、助勢之語，
    尚難據此即認其有殺人之故意。是以公訴意旨認被告係基於殺人犯意，持水果刀
    朝被害人腹部猛刺，因遭警制伏，被害人始倖免於難，而認應依殺人未遂罪處斷
    ，容有誤會，惟因起訴之基本社會事實同一，起訴法條亦應予以變更。
  (三)核被告所為，係犯刑法第一百七十五條第一項放火燒燬住宅以外他人所有物罪、
    同法第三百零五條以加害生命之事恐嚇他人致生危害於安全罪。其所犯上開二罪
    ，犯意各別，罪名互異，應予分論併罰。爰審酌被告僅因同居女友欲與之分手，
    即以放火、持刀恐嚇等激烈暴力手段泄憤報復、遷怒他人，嚴重危害社會安寧秩
    序，且視被害人生命、財產安全於不顧，惡性非輕，然其前無犯罪前科，庭訊態
    度或有激動、咆哮等不當舉措，然念及其應係無法忘卻舊情及思念女兒心切所致
    ，併被害人當庭表示願意原諒被告等一切情狀，分就上開二罪量處如主文所示之
    刑，並定其應執行刑，以示懲儆。
三、扣案之沙拉油桶及水果刀各一，雖非屬違禁物，然水果刀係被告所有且供本件犯
    罪所用之物，業據其供承在卷，至被告雖供稱該沙拉油桶係於案發現場地上隨手
    撿拾，然被告係事先攜帶該盛裝汽油之沙拉油桶前往案發現場縱火，已如前述認
    定，則該沙拉油桶應係被告所有之物甚明，依法自均應宣告沒收。另扣案之瓦斯
    槍一支，係槍型瓦斯噴霧器，可噴射刺激性氣體，引起人體咳嗽、流淚等生理反
    應，有內政部警政署刑事警察局九十年四月二十六日刑鑑字第五五六八六號鑑驗
    通知書在卷可佐，尚無積極證據堪認係違禁物，亦非被告用供本件犯罪所用之物
    ，是以不另為沒收諭知，附此敘明。
四、據上論斷，應依刑事訴訟法第二百九十九條第一項前段、第三百條，刑法第一百
    七十五條第一項、第三百零五條、第五十一條第五款，第三十八條第一項第二款
，判決如主文。
本案經檢察官黃士元到庭執行職務。
中      華      民      國    九十      年      八      月    二十九    日
                                  臺灣基隆地方法院刑事第二庭
                                      審判長法  官  邱 志 平
                                            法  官  蔡 岱 霖
                                            法  官  楊 皓 清
右正本證明與原本無異。
對於本件判決如有不服，應於收受送達後十日內，向本院提出上訴書狀，上訴於臺灣
高等法院，並按他造當事人之人數附具繕本。
                                            書記官  邱 李 和
中      華      民      國    九十      年      八      月    三十一    日
附錄論罪法條
刑法第一百七十五條第一項：
放火燒燬前二條以外之他人所有物，至生公共危險者，處一年以上、七年以下有期徒
刑。
刑法第三百零五條：
以加害生命、身體、自由、名譽、財產之事恐嚇他人，致生危害於安全者，處二年以
下有期徒刑、拘役或三百元以下罰金。


司法院資訊處製作；財團法人民間司法改革基金會備份。
